【裁判字號】    90,台上,1432
【裁判日期】    900309
【裁判案由】    常業重利
【裁判全文】
最高法院刑事判決                                九十年度台上字第一四三二號
    上  訴  人  甲○○
                乙○○
右上訴人等因常業重利案件，不服臺灣高等法院，中華民國八十七年十二月九日第二
審判決（八十七年度上訴字第四八四四號，起訴案號：臺灣板橋地方法院檢察署八十
六年度偵字第一四三八九號），提起上訴，本院判決如左：
    主  文
上訴駁回。
    理  由
按刑事訴訟法第三百七十七條規定，上訴於第三審法院，非以判決違背法令為理由，
不得為之。是提起第三審上訴，應以原判決違背法令為理由，係屬法定要件。如果上
訴理由狀並未依據卷內訴訟資料，具體指摘原判決不適用何種法則或如何適用不當，
或所指摘原判決違法情事，顯與法律規定得為第三審上訴理由之違法情形，不相適合
時，均應認其上訴為違背法律上之程式，予以駁回。本件原判決維持第一審法院分別
論處上訴人甲○○、乙○○共同以乘他人急迫貸以金錢，而取得與原本顯不相當之重
利為常業罪刑（各處有期徒刑五月）之判決，分別駁回上訴人等在第二審之上訴。甲
○○上訴意旨略稱：（一）原判決謂：甲○○於警訊及偵查中之供述，核與如附表所
示被害人在警訊及被害人蔡水玉、徐玉玲、洪張素、謝鍾碧雪、陳賢得、陳采絹、何
正桐、李憲忠於原審（即第一審）指訴之情節相符。惟就警訊中指訴甲○○之被害人
姓名為何，未詳為記載，再詳閱蔡水玉、徐玉玲、洪張素、謝鍾碧雪、陳賢得、陳采
絹、何正桐、李憲忠於第一審之訊問筆錄，渠等均未指認甲○○涉及本件常業重利犯
罪，豈能供作認定甲○○犯常業重利罪之基礎，原判決顯有判決不載理由之違法。（
二）第一審共同被告張正韜在警訊供稱：「甲○○偶爾會來公司坐一坐，沒有做什麼
事」，與甲○○在偵查複訊及審理中以：未參與本件重利犯罪，也未出資云云否認犯
罪之辯解相符，而第一審共同被告黃芝銘在警訊及偵查中之供述，亦非對甲○○不利
，原判決竟以張正韜、黃芝銘在警訊及偵查中之供述，為不利於甲○○之認定，自有
判決理由矛盾之違法。又張正韜前開有利於甲○○之供述及甲○○上述否認犯罪之辯
解，是否與事實相符，原審原得傳喚第一審共同被告林姵君查證，原判決未傳喚林姵
君查明事實真相，即行判決，顯未盡調查能事。（三）甲○○在警訊及偵查初訊時為
不利於己之自白，係因張正韜脅迫須供認為該地下錢莊股東之一，以替其友人頂罪，
甲○○因恐遭張正韜報復及拒不清償欠款，始在警訊及偵查初訊時為不利於己之不實
供述，前開供認犯罪之自白，既非出於任意性，原判決就此受脅迫之情事，未傳喚黃
芝銘、林姵君予以調查，即採納該自白作為論罪之基礎，於法有違。況且即使甲○○
曾為供認犯罪之自白，依刑事訴訟法第一百五十六條第二項規定，仍須有其他補強證
據足認上開自白與事實相符，而本件除甲○○之前開自白外，並無其他積極證據足以
證明甲○○確有常業重利之犯行，第一審判決僅以甲○○於警訊及偵查初訊中供承不
諱，即認定甲○○有常業重利犯行，顯屬違法，原判決仍予維持，自有不適用法則及
適用法則不當之違法。（四）本件借款人多達六十四人，其中僅周澤民、楊擇徑、林
碧珠、吳維釗四人於警訊中指認甲○○，但渠等單憑照片指認，易生誤差，甲○○於
原審曾聲請傳訊該四人到庭再為指認，原審竟未傳喚，顯未盡調查能事。乙○○上訴
意旨略稱：（一）依檢察官偵查中之訊問筆錄觀之，雖有十六名借款人指認乙○○涉
及本件常業重利犯罪，惟乙○○與渠等並非熟識，渠等能否單憑照片指認乙○○﹖即
有疑問，至於第一審法院雖曾傳訊相關借款人，但借款人出庭者寥寥無幾，且無曾依
照片指認乙○○之借款人到庭再為指認，則上開借款人在偵查中之指認，既未獲致進
一步之確認，乙○○被訴之犯行，自係缺乏補強證據，原判決未令該十六名借款人與
乙○○當面對質、指認，即依渠等依乙○○照片所為之指認及乙○○在警訊與偵查中
之自白，作為論罪之證據，自有可議。而原審未經調查程序，直接進入審判程序，且
開一次審判庭即宣示辯論終結，完全未傳喚借款人，逕以乙○○在警訊及偵查中之供
述，認定乙○○犯罪，根本違反刑事訴訟法第一百五十六條第二項之規定。（二）乙
○○一家五口，以乙○○為家中經濟唯一支柱，若令乙○○入監服刑，全家生活將陷
入困境，請諭知准予易科罰金之判決各等語。
惟查原判決依憑上訴人等分別在警訊及偵查初訊中之自白、如其附表所示之借款人在
警訊時之指證、借款人蔡水玉、徐玉玲、洪張素、謝鍾碧雪、陳賢得、陳采絹、何正
桐、李憲忠於第一審法院之證述、共同被告張正韜、黃芝銘於警訊及檢察官偵查中之
供述及扣案之借貸客戶資料表二百二十封、借貸帳冊八本、借貸資金二十萬一千四百
元、支票三十四張及本票二張等證據資料，認定上訴人等有其事實欄所載之常業重利
犯行，已於理由內詳敘其調查證據之結果及取捨證據認定之理由。並就上訴人等否認
犯罪之辯解，一一予以指駁。另以：「被告等（即上訴人等）與張正韜借款予前開多
數人，並僱用黃芝銘負責放款收帳等業務，規模非小，且甲○○於警訊時自承每月約
可分紅五萬元（新台幣，下同）」，說明甲○○、乙○○與張正韜均有賴重利維生，
資為常業之意思，甲○○即令有於其他公司任職司機，仍不能解免其常業犯之成立。
從形式上觀察，原判決並無不適用法則、適用法則不當、未盡調查能事、理由不備等
違背法令之情形。至於原判決雖未再傳喚如其附表所示之借款人到庭與上訴人等對質
，惟命證人與被告對質與否，審理事實之法院本有其自由裁量之權，並非當事人得據
為提起第三審上訴之適法理由，甲○○上訴意旨（四）、乙○○上訴意旨（一）執原
審未再傳訊證人當面對質、指認，指摘原判決未盡調查能事，均不足以辨識原判決已
具備違背法令之形式要件。再者如原判決附表所示之各該借款人，已分別於警訊中就
渠等支付重利向地下錢莊借款之經過供證明確，其中借款人林碧珠、楊擇徑、吳維釗
、周澤民、柯元誼等五人，並依憑甲○○獲案後所拍攝之彩色照片，指認甲○○曾參
與借款或收取本、息之犯行（見偵查卷第六七頁背面，第七十頁背面、第一○四頁背
面、第一三八頁背面、第一七二頁背面）；另廖迫和、林碧珠、楊擇徑、陳小瓊、胡
育銘、周澤民、葉秀勤、唐心明、陳耀陽、陳文生、陳麗玉、許李田、張呂美月、陳
軾明等人，亦依憑乙○○獲案後所拍攝之彩色照片，指認乙○○即係接洽借款或收取
本、息之人（見偵查卷第六十頁背面、第六七頁背面、第七十頁背面、第一○○頁背
面、第一二一頁背面、第一三八頁背面、第一四○頁背面、第一五二頁背面、第一六
六頁背面、第一六八頁背面、第一七八頁背面、第一八○頁背面、第一八二頁背面、
第二三頁），經查上訴人等獲案後拍攝之照片，影像清晰易辨（見偵查卷第九九－一
、第九九－二頁），原判決以前開借款人於警訊中之指證，與上訴人等分別在警訊或
偵查中供認犯罪之自白、張正韜、黃芝銘分別於警訊或偵查中之供述及扣案之借貸客
戶資料表二百二十封、借貸帳冊八本、借貸資金二十萬一千四百元、支票三十四張及
本票二張等證據資料，相互印證，認定上訴人等有其事實欄所載之常業重利犯行，乃
事實審法院採證認事自由判斷職權之合法行使，既與證據法則無違，更非僅以上訴人
等分別於警訊或偵查中供認犯罪之自白，作為判決上訴人等有罪之唯一證據，自未違
法。甲○○上訴意旨（三）、乙○○上訴意旨（一）以原判決僅以上訴人分別在警訊
或偵查中供認犯罪之自白，作為有罪判決之唯一證據各等語，指摘原判決有違刑事訴
訟法第一百五十六條第二項之規定，顯非依據卷內資料而為主張。次查原判決已於附
表內詳列各該借款人（即原判決所稱之被害人）之姓名、借款日期、金額、利息，則
其理由內記載：「核與如附表所示之被害人於警訊時指訴之情節相符」，顯意指與其
附表所示之各該借款人於警訊中之指訴相符，原判決就指認上訴人等犯罪之被害人姓
名，自非未予記載。再依原判決確認之事實，借款人蔡水玉、徐玉玲、洪張素、謝鍾
碧雪、陳賢得、陳采絹、何正桐、李憲忠等人借款、付息時，均非上訴人等與之接洽
及收款，則渠等於第一審法院調查中，固未指認上訴人等即係借款予渠等以收取重利
之地下錢莊人員，但共同正犯應就犯意聯絡範圍內之全部犯罪事實同負其責，原判決
採納前開證人關於借款、繳息之過程及其他共犯如何遂行犯罪之證述，作為判決之基
礎，乃事實審法院採證認事自由判斷職權之合法行使，並未違法，甲○○上訴意旨（
一）指摘原判決理由不備、所載理由矛盾各節，均非依據卷內資料而為主張之適法第
三審上訴理由。張正韜在警訊固供稱：「甲○○偶爾會來公司，沒有做什麼事」，惟
在同次警訊中復供述：「查扣之證物是我和甲○○、乙○○共同所有的」、「我們公
司資金是我和甲○○、乙○○兄弟等三人集資而成，我拿一百五十萬、甲○○拿出四
十萬，乙○○拿出三十萬，我和高家二兄弟算是老闆」（見偵查卷第四至六頁），則
綜觀張正韜於警訊之供述，顯意指甲○○係本件地下錢莊負責人之一，其與張正韜等
人有共同經營地下錢莊獲取重利之犯意聯絡，即令甲○○未分擔固定之貸款、收息工
作，仍無礙於甲○○常業重利罪名之成立，張正韜供述甲○○未做什麼事云云，對上
訴人並非有利，原判決綜合張正韜前後供述，為不利於甲○○之認定，與上引筆錄之
記載，並無抵觸。又黃芝銘於警訊時即供稱：「（問：據本隊調查張正韜之地下錢莊
共有甲○○、乙○○、張正韜三人共同經營，並僱用會計林姵君，你是擔任要債、放
款，是否實在﹖）實在」，原判決以其警訊時之供述，資為不利於甲○○之證據資料
，自未違法。至於甲○○自偵查複訊時起一再否認犯罪之辯解，原判決未予採信，固
未說明理由，惟原判決理由內敘明採納甲○○於警訊及偵查初訊中供認犯罪之供述，
作為判決之基礎（見原判決第三頁第十六至十八行、第四頁第一、二行），本即含有
不採納甲○○其他否認犯罪辯解之意，此為取捨證據之當然結果，原判決未就甲○○
自偵查複訊時起否認犯罪之辯解，具體指駁，祇是說明稍嫌簡略，尚非理由不備；又
原審雖未傳喚第一審共同被告林姵君到庭作證，惟林姵君在警訊中已明確供稱：「甲
○○平日負責看管大小事宜」（見偵查卷第十九頁），嗣於偵查及第一審法院審理時
，復先後多次到庭，原審於審判期日，又以告以要旨之方式，令甲○○對林姵君之供
述為辯論，依刑事訴訟法第一百六十五條規定，已不能謂原審就此證據未為調查。況
且依原判決所為證據上論斷，原審即令未就此證據再予調查，亦無從動搖原判決就犯
罪事實之認定，此既與判決主旨無影響，自不得執為適法之第三審上訴理由。甲○○
上訴意旨（二）指摘原判決有未盡調查能事之違法，顯屬誤會。再查甲○○於原審雖
辯稱：伊係因張正韜脅迫須供認為該地下錢莊股東之一，以替其友人頂罪，伊恐遭張
正韜報復及拒不清償欠款，始在警訊及偵查初訊時為不利於己之不實供述。惟共同被
告張正韜已因逃亡、藏匿，經第一審法院依法通緝，有通緝書在卷可按（見第一審卷
第一五七頁），則原審就此無從調查之證據未為調查，自難認為違法。況且原審審判
長，於審判期日諭知證據調查完畢開始辯論之前，詢問上訴人等有何證據請求調查，
上訴人等均答稱：「沒有」（見原審卷第三三頁背面），甲○○上訴意旨（三）至法
律審之本院，始又執原審未傳喚黃芝銘、林姵君，指摘原判決違法，自非依據卷內資
料而為主張之適法第三審上訴理由。綜上所論，上訴人等之上訴意旨均置原判決理由
內已詳予說明之事項於不顧，對於原審採證認事之職權行使，究竟如何違背法令，並
未依據卷內訴訟資料為具體之指摘，仍執陳詞，空言否認犯罪，就事實審法院採證認
事自由判斷職權之合法行使，再為單純之事實上爭執。又徒憑己見，漫指原判決理由
矛盾、不適用法則、法則適用不當及調查職責未盡云云，自非適法之第三審上訴理由
，上訴人等之上訴，均屬違背法律上之程式，皆應駁回。本院為法律審，又係從程序
上為上訴駁回之判決，乙○○上訴意旨（二）聲請諭知易科罰金、提出之本院判例影
本二則、借款人指證名單影本及甲○○提出之檢察官訊問筆錄影本三份、第一審法院
訊問筆錄影本一份、警訊筆錄影本一份、借款人指證名單影本一份等件，均無從斟酌
，附此明。
據上論結，應依刑事訴訟法第三百九十五條前段，判決如主文。
中      華      民      國     九十     年      三      月     九       日
                              最高法院刑事第一庭
                                  審判長法官  施  文  仁
                                        法官  張  淳  淙
                                        法官  林  永  茂
                                        法官  蕭  仰  歸
                                        法官  洪  佳  濱
      右正本證明與原本無異
                                              書  記  官
中      華      民      國     九十     年      三      月     十四     日


司法院資訊處製作；財團法人民間司法改革基金會備份。
